【裁判字號】    99,裁,1300
【裁判日期】    990610
【裁判案由】    遺產稅
【裁判全文】
最  高  行  政  法  院  裁  定
                                      99年度裁字第1300號
上  訴  人  甲○○
被 上訴 人  財政部高雄市國稅局
代  表  人  乙○○
上列當事人間遺產稅事件，上訴人對於中華民國99年3月11日高
雄高等行政法院98年度訴字第290號判決，提起上訴，本院裁定
如下：
    主  文
上訴駁回。
上訴審訴訟費用由上訴人負擔。
    理  由
一、按對於高等行政法院判決之上訴，非以其違背法令為理由，
    不得為之，行政訴訟法第242條定有明文。依同法第243條第
    1項規定，判決不適用法規或適用不當者，為違背法令；而
    判決有同條第2項所列各款情形之一者，為當然違背法令。
    是當事人對於高等行政法院判決上訴，如依行政訴訟法第24
    3條第1項規定，以高等行政法院判決有不適用法規或適用不
    當為理由時，其上訴狀或理由書應有具體之指摘，並揭示該
    法規之條項或其內容；若係成文法以外之法則，應揭示該法
    則之旨趣；倘為司法院解釋或本院之判例，則應揭示該判解
    之字號或其內容。如以行政訴訟法第243條第2項所列各款情
    形為理由時，其上訴狀或理由書，應揭示合於該條項各款之
    事實。上訴狀或理由書如未依此項方法表明者，即難認為已
    對高等行政法院判決之違背法令有具體之指摘，其上訴自難
    認為合法。
二、本件上訴人對於高雄高等行政法院98年度訴字第290號判決
    （下稱原判決）提起上訴，雖略以：(一)原判決僅空泛摘錄實
    質課稅理論，未就上訴人之被繼承人楊添奉以土地公告現值
    1.5成左右的市場價格購買公共設施保留地，是屬於「迂迴
    而異常的交易形式」為具體說明，且未具體指出上訴人如何
    濫用私法自治，僅主觀以防杜脫法避稅為由，逕行取代稅法
    所定之課稅要件與標準，顯濫用實質課稅理論，而原判決亦
    未就本案如何與實質課稅原則運用的要件產生關連作審慎的
    檢證論述，自有判決不備理由之違法；(二)又被繼承人楊添奉
    購買公共設施保留地節稅的措施，乃理性而自然的選擇，雖
    有節稅利益，但此乃地主低價求售的結果，未有任何不相當
    的法律內涵及違法行為，原判決僅空泛套用實質課稅原則，
    加諸法律所無之限制，違反課稅要件法定主義及憲法第23條
    規定，原審未察購買公共設施保留地以節稅，並非法所禁止
    ，自有判決不適用法規及適用法規錯誤之違法；(三)上訴人業
    於原審提出遺產及贈與稅法施行細則第44條規定之修正理由
    及相關財政部函釋，主張購買公共設施保留地以節稅係屬合
    法節稅行為，然原判決未就上訴人之上開主張具體說明不採
    之理由，率以不溯及既往之無關理由否准，理由明顯錯誤，
    且有不備理由之違法；(四)公設保留地依法受到使用、收益、
    處分之限制，此乃其市場交易價格僅佔公告現值1至2成之原
    因，該等限制已反映在市場交易價格上，但原判決竟以購買
    公共設施保留地「毫無經濟上之意義」、「非正常的經濟活
    動」作為認定本件係屬不法租稅規避的理由，論理邏輯矛盾
    且違反常情，有判決理由矛盾之違法；(五)原判決以持有土地
    之長短認定本件購地距被繼承人楊添奉死亡時間僅9個月，
    而認本案不符合都市計畫法第50條之1立法意旨之理由，亦
    有判決適用法規錯誤與不當之違法；(六)原判決一方面認定本
    件購地時，被繼承人楊添奉已無處理該項事務能力，似肯認
    被上訴人所主張的購地行為自始不生效力，且自始無效，若
    此，即非遺產，自應從遺產清單中加以剔除。然原判決卻又
    認定被繼承人死亡前9個月的購地行為是透過子女所進行的
    租稅規避行為，並引用實質課稅原則否准認列為可抵繳之保
    留地，倘採前者，即非遺產，不需再論實質課稅原則，倘採
    後者，始須論有無違反實質課稅原則，原判決理由論述即有
    矛盾；(七)原判決片面採用被上訴人所提財團法人高雄醫學大
    學附設中和紀念醫院之函覆內容為其判斷基礎，且僅以「可
    疑」、「反推」作為論斷被繼承人楊添奉為購地行為時，已
    不具備處理事務之意識能力之判斷，顯欠缺具體事證，且原
    判決對上訴人於原審提出有利上訴人之證據未予說明不採之
    理由，判決理由亦屬不備；(八)被上訴人曾以問卷方式向地主
    楊聰權查證簽約購地當時狀況，由該問卷內容可知被繼承人
    楊添奉參與「共同決定」及簽約，此可證簽約時被繼承人之
    意識狀態，然原判決卻認定此問卷只能證明被繼承人楊添奉
    簽約時在場，不能證明其當時之意識能力，其認定顯與問卷
    內容不符，而有判決理由與證據矛盾之違法，又地主楊聰權
    的書面陳詞顯然對上訴人有利，被上訴人卻故意隱匿，已違
    反行政程序法第36條規定，原判決卻謂被上訴人未提出上開
    證據之瑕疵，尚不影響原處分適法性云云，亦違反證據法則
    ；(九)被繼承人楊添奉雖患有帕金森氏症多年，但該症病徵主
    要是動作障礙，未必喪失智能，因此被繼承人在需要簽名時
    授權子女代行簽名，乃事理之當然，原判決於此際刻意忽略
    被繼承人因患帕金森氏症無法書寫之病症，反而以買賣契約
    非其筆跡為質疑其意識能力之理由，對於帕金森氏病症採用
    標準前後不一，即有理由矛盾之違法等語，為其論據。惟核
    上訴狀所載內容，或係就原審取捨證據、認定事實之職權行
    使，指摘其為不當，或係就原審已論斷者，泛言未論斷，或
    係就原審所為論斷或駁斥其主張之理由，泛言有理由矛盾及
    判決不適用法規或適用不當之違法，而未具體表明原判決究
    竟有如何合於不適用法規或適用不當、或有行政訴訟法第24
    3條第2項所列各款之情形，尚難認為已對原判決之如何違背
    法令有具體之指摘。依首揭規定及說明，應認其上訴為不合
    法，應予駁回。至於遺產及贈與稅法施行細則第44條係規定
    被繼承人遺產中依都市計畫法第50條之1免徵遺產稅之公共
    設施保留地，納稅義務人得以該項財產申請抵繳遺產稅款，
    乃實物抵繳之規定；而被繼承人之遺產究否屬於「依都市計
    畫法第50條之1免徵遺產稅之公共設施保留地」，仍須依法
    實質認定；上訴意旨謂遺產及贈與稅法施行細則第44條規定
    及其修正理由已肯認購買公共設施保留地以節稅係屬合法節
    稅行為乙節，要係誤會，併此敘明。
三、據上論結，本件上訴為不合法。依行政訴訟法第249條第1項
    前段、第104條、民事訴訟法第95條、第78條，裁定如主文
    。
中    華    民    國    99    年    6     月    10    日
                    最高行政法院第四庭
                        審判長法官  劉  鑫  楨
                              法官  林  茂  權
                              法官  林  文  舟
                              法官  曹  瑞  卿
                              法官  陳  鴻  斌

以  上  正  本  證  明  與  原  本  無  異
中    華    民    國    99    年    6     月    11    日
                              書記官  吳  玫  瑩

司法院資訊處製作；財團法人民間司法改革基金會備份。
